臺灣士林地方法院民事判決　　　　　　　 94年度訴字第193號
原　　　告　同普建設股份有限公司
法定代理人　廖得富
訴訟代理人　陳麗真律師
被　　　告　己○○
　　　　　　戊○○
　　　　　　丙○○
　　　　　　乙○○
　　　　　　丁○○
　　　　　　甲○○
共　　　同
訴訟代理人　陳清進律師
複代理人　　張瑄律師
上列當事人間債務人異議之訴事件，本院於民國94年10月5 日言
詞辯論終結，判決如下：
    主  文
原告之訴駁回。
訴訟費用由原告負擔。
    事實及理由
一、原告主張：兩造於民國82年12月12日就原告所有座落台北縣
    八里鄉○○里○段蛇子形342-2 及342-7 地號土地訂立土地
    合建契約，嗣建物興建完成，兩造就契約之履行有所爭執，
    被告乃提起訴訟，經台灣台北地方法院91年度訴字第1222號
    、台灣高等法院92年度上字第578 號民事判決、最高法院93
    年度台上字第1700號民事裁定確定，被告並據以聲請強制執
    行，而由本院以93年度執字第18606 號履行契約強制執行事
    件（下稱系爭執行事件）受理執行。惟依前開台灣高等法院
    92年度上字第578 號民事判決理由（第15頁第2 至16行），
    認定被告應返還新台幣（下同）140 萬元（即履約保證金）
    予原告，兩造因此互負債務，原告得抵銷之。原告已為抵銷
    之意思表示，被告於系爭執行事件中，就金錢請求部分，聲
    請執行之債權額未扣除已抵銷之金額，自有未合，經計算結
    果，依上開民事判決主文所示，扣除抵銷金額後，原告應給
    付被告之金額僅為4,237,406 元，為此，依強制執行法第14
    條規定，提起債務人異議之訴，並聲明求為判決命：本院93
    年度執第18606 號履行契約強制執行事件關於命原告應給付
    被告逾4,237,406元部分之執行程序，應予撤銷。
二、被告則以：前述兩造間履行契約事件之民事確定判決，係認
    定原告違約，被告得沒收合建同意書第9 條第2 款規定之履
    約保證金，惟基於違約金酌減，故僅得沒收100 萬元，仍應
    返還原告140 萬元，惟上開判決並未變更兩造間合建契約有
    關履約保證金之清償條件，即依合建同意書第9 條第2 款規
    定，原告仍應於被告分配所得房屋，領得使用執照，經被告
    驗收完畢，並交付所有權狀等點交完成後，始得請求返還履
    約保證金140 萬元。本件合建契約被告應受分配之房屋，固
    已完成所有權移轉登記為被告所有，惟原告並未會同進行驗
    收，亦未點交所有權狀，而經上開判決確定，系爭執行事件
    定於94年4 月25日現場執行房屋（含車位）之點交，原告亦
    未出面配合，致無法驗收，經被告清查後發現各戶房屋有多
    項瑕疵，經以存證信函通知原告，仍置之不理。本件原告對
    被告返還履約保證金債權140萬之請求權停止條件尚未成就
    ，其請求權尚未發生，自不得以之主張抵銷等語，資為抗辯
    。並聲明求為判決命原告之訴駁回。
三、本件兩造不爭執事項：
  (一)被告於93年10月7 日以台灣台北地方法院91年度訴字第1222
    號、台灣高等法院92年度上字第578 號民事判決、最高法院
    93年度台上字第1700號民事裁定暨確定證明書為執行名義，
    聲請本院以系爭執行事件，對原告實施強制執行。被告請求
    之債權為：1.原告應給付己○○3,714,682元，給付戊○○6
    4,167元、給付丙○○、乙○○、丁○○各65,9 82元、給付
    甲○○34,776元，及各均自91年3月13日起至清償日止，按
    年息百分之5計算之利息；2.原告應將判決附表1第4欄所示
    建物門牌之房屋分別交付予如附表1第2欄所示之聲請人占有
    ；3.原告應自91年3月3日起，至將前項房屋交付占有之日止
    ，按日給付如附表2第6欄「日租金」所示之金額予附表2第1
    欄之被告。
  (二)關於前項金錢債權部分，經系爭執行事件於93年10月13日核
    發執行命令，扣押原告以本院91年度存字第781號提存之擔
    保金新台幣4,704, 847元暨利息，於94年7月14日解繳共
    4,778,272元到案，另囑託台灣台北地方法院以93年度執助
    字第3974號執行事件受理，於93年11月3日核發扣押命令，
    扣押原告為該院91年度執全字第1156號假扣押執行事件所提
    存之擔保金3,000,000元暨利息，嗣於93年12月2日核發支付
    轉給命令（命第三人向本院支付），經94年1月28日解繳撥
    款共3,040,465元到案。關於交付房屋部分，則經系爭執行
    事件於93年10月13日核發自動履行命令，惟原告未依限自動
    履行，嗣經系爭執行事件於94年4月25日強制執行將執行標
    的交付被告占有完畢。
  (三)系爭執行事件，以利息計算至94年9 月5 日止為基準，被告
    之債權包含本金、利息及相當於租金不當得利之總金額各為
    被告己○○5,156,918 元、被告戊○○253,805 元、被告丙○○261,612 元、被告乙○○261,612 元、被告丁○○261,
    612元、被告甲○○142,109元。而被告6人依臺北地方法院
    93年度聲字第3319號民事裁定確定訴訟費用額為本金187,
    431元、利息7,677元。另被告6人執行費用共110,004元（以
    上共計6,642,780元）。
  (四)台灣高等法院92年度上字第578 號民事判決主文第2 項內容
    為「確認同普公司對己○○、戊○○、丙○○、乙○○、丁○○、甲○○間，如附件『交屋通知書』所示之新台幣參佰
    玖拾捌萬壹仟捌佰陸拾玖元債權，其中新台幣貳佰伍拾捌萬
    壹仟捌佰陸拾玖元之債權不存在。」，其中確認債權不存在
    以外之140萬元部分（即債權存在部分），依判決理由係指
    履約保證金不得沒收部份。而此項債權原告並於上開訴訟事
    件，就被告請求交付房屋所有權狀聲明部份，據為同時履行
    之抗辯（即89年9月29日補充協議書第2條第4項規定），故
    被告請求交付房屋所有權狀部分之訴，乃經駁回。目前該等
    所有權狀，仍為原告持有中。
  (五)兩造89年9 月29日補充協議書第2 條第4 項之內容為「己○○等六人同意辦理完成所有權狀正本由同普公司保管，待兩
    造結算合建事項之所有款項、加減帳及交屋事宜後，始得向
    同普公司拿取，如己○○等六人未能完成上述事項，同普公
    司得以不交付權狀正本予己○○等六人」。
四、本件經本院與兩造整理並協議簡化之爭點為：
  (一)原告主張以對於被告140 萬元之債權抵銷被告聲請執行之債
    權有無理由？
  (二)原告請求撤銷系爭執行事件部分執行程序有無理由？
    茲分論如下：
  (一)原告主張以對於被告140 萬元之債權抵銷被告聲請執行之債
    權有無理由？
  1.按，二人互負債務，而其給付種類相同，並均屆清償期者，
    各得以其債務，與他方之債務，互為抵銷。民法第334 條第
    1項前段固有明文。惟該條但書並規定，依債之性質不能抵
    銷或依當事人之特約不得抵銷者不在此限。而主動債權之附
    有同時履行抗辯權者，性質上即不許抵銷，否則無異剝奪對
    方之抗辯權（最高法院92年度台上字第118號判決參照 ）。
    次按，確定判決之既判力，固以訴訟標的經表現於主文判斷
    之事項為限，判決理由並無既判力。但法院於判決理由中，
    就訴訟標的以外當事人主張之重要爭點，本於當事人辯論之
    結果，已為判斷時，其對此重要爭點所為之判斷，除有顯然
    違背法令之情形，或當事人已提出新訴訟資料，足以推翻原
    判斷之情形外，應解為在同一當事人就該重要爭點所提起之
    訴訟中，法院及當事人就該已經法院判斷之重要爭點法律關
    係，皆不得任作相反之判斷或主張，始符民事訴訟上之誠信
    原則。最高法院73年度台上字第4062號、92年度台上字第31
    5號判決要旨別揭櫫上旨，足資參酌。
  2.本件兩造因82年12月12日合建契約之履行發生爭執事件，已
    經台灣台北地方法院91年度訴字第1222號、台灣高等法院92
    年度上字第578號民事判決及最高法院93年度台上字第1700
    號民事裁定確定在案，關於台灣高等法院92年度上字第578
    號民事判決主文第2項內容所確認債權不存在以外之140萬元
    部分（即債權存在部分），係指履約保證金不得沒收部分，
    亦即本件原告主張抵銷之主動債權。而就此項債權，原告並
    於上開訴訟事件，就被告請求交付房屋所有權狀聲明部分，
    依兩造89年9月29日補充協議書第2條第4項規定，據為同時
    履行之抗辯，且經上開事件予以審酌認定可採，是以駁回被
    告請求交付房屋所有權狀部分之訴等情，亦如前述（參見三
    之(四)、(五)）。關於原告對被告此項140萬元之履約保證金債
    權，與被告交付房屋所有權狀之請求權乃互為履行之條件之
    重要爭點，既經上開訴訟事件，本於當事人辯論結果而為判
    斷，且該判斷並無顯然違背法令之情形，原告亦未提出新訴
    訟資料而足以推翻原判斷，揆諸前揭說明，就上開重要爭點
    ，兩造於本件即不得為相反之主張，本院亦應為同一之判斷
    。而被告前所請求交付之所有權狀，現仍為原告持有中，亦
    為兩造所不爭執，則原告對被告140萬元履約保證金債權之
    履行條件自未成就，參諸前述說明，即不得執以主張抵銷本
    件被告聲請執行之債權，原告此部分抵銷之主張，自不足憑
    採。
  (二)原告請求撤銷系爭執行事件部分執行程序有無理由？
  1.原告主張以對於被告140 萬元之債權抵銷被告之執行債權，
    核無理由，已如前述，是被告之執行債權其中140萬元部分
    ，自無因抵銷而消滅之情形，原告即不得據以請求撤銷系爭
    執行事件部分執行程序。
  2.又如前所述，系爭執行事件，就金錢債權部分，執行2 筆提
    存款所得之金額共計為7,818,737 元（4,778,272+3,040,46
    5= 7,818,737元），而依執行名義之內容，以利息計算至94
    年9月5日止為基準，被告之債權，包含執行費用，共計為6,
    642,780元，為兩造所不爭執，亦如前述（參見三之(二)、(三)
    ）。系爭執行事件現有之執行所得，雖高於原告之執行債權
    金額，惟按，「查封動產，以其價格足清償強制執行之債權
    額及債務人應負擔之費用者為限。」、「拍賣物賣得價金，
    扣除強制執行之費用後，應將餘額交付債權人，其餘額超過
    債權人取得執行名義之費用及其債權所應受償之數額時，應
    將超過額交付債務人。」強制執行法第50條、第74條分別定
    有明文，此即所謂超額執行之限制規定。是於強制執行程序
    中，如有部分執行所得已足清償執行費用及執行債權之情形
    ，執行法院即應依職權將餘額發還予債務人（系爭執行事件
    尚未進行分配發款程序），若果有超額執行或受償之情形，
    亦非屬執行名義成立後，發生消滅或妨礙債權人請求事由之
    情形，而應循強制執行法第12條規定，對執行行為聲明異議
    以資救濟，非提起債務人異議之訴，請求撤銷執行程序有之
    問題。
五、綜上所述，原告未能舉證證明系爭執行事件，確有執行名義
    成立後，發生消滅或妨礙債權人請求事由之情形，從而，原
    告依強制執行法第14條規定，提起債務人異議之訴，請求本
    院93年度執第18606號履行契約強制執行事件關於命原告應
    給付被告逾4,2 37,406元部分之執行程序，應予撤銷，即無
    理由，應予駁回。
六、本件事證已臻明確，兩造其餘攻擊、防禦方法，核與判決結
    果不生影響，爰不一一詳予論述，併此敘明。
七、據上論結，本件原告之訴為無理由，依民事訴訟法第78條，
    判決如主文。
中　　華　　民　　國　　94　　年　　10　　月　　31　　日
                  民事第二庭  法  官  施月燿
以上正本證明與原本無異。
如對本判決上訴須於判決送達後20日內向本院提出上訴狀。
中　　華　　民　　國　　94　　年　　11　　月　　4   　日
                              書記官  韓金發
